【裁判字號】    88,簡上,269
【裁判日期】    891129
【裁判案由】    清償借款
【裁判全文】
臺灣士林地方法院民事判決  八十八年度簡上字第二六九號
    上  訴  人    乙○○
    訴訟代理人    林辰彥律師
    複  代理人    黃淑怡律師
                  張凱輝律師
    被上訴人      甲○○      住台北市○○區○○路三三一巷三八號五樓
右當事人間請求清償借款事件，上訴人對於中華民國八十八年時月二十六日本院士林
簡易庭八十八年度士簡字第八０四號第一審判決提起上訴，本院判決如左：
    主  文
原判決命上訴人應給付被上訴人新台幣柒拾萬元，其中新台幣壹拾伍萬元，其利息在
民國七十三年六月十六日起至八十三年六月九日止部分並訴訟費用之裁判均廢棄。
右開廢棄部分，被上訴人在第一審之訴駁回。
上訴人其餘上訴駁回。
第一、二審訴訟費用由上訴人負擔百分之九十九，餘由被上訴人負擔。
    事  實
甲、上訴人方面：
  一、聲明：原判決廢棄。被上訴人在第一審之訴駁回。
  二、陳述：除與原審判決書所載者相同茲予引用外，補稱：
    （一）系爭借款係訴外人方永裕（已去世）向被上訴人所借，上訴人因斯時為方
          永裕與訴外人羅樹炎合夥之建設公司職員，承方永裕指示前去向被上訴人
          取款，此由方永裕於七十三年五月十三日曾親書「茲羅樹炎君交一百五十
          萬元正支票乙紙予方永裕小姐，待民國七十三年六月六日支票兌現時，方
          小姐承諾交回下列之支票」之會算單，其中包含系爭之BO15306號、面額
          新台幣（下同）十五萬元之支票可稽，而由上開支票背面亦經有方永裕背
          書之簽名，足證向被上訴人借款者確係方永裕，詎上訴人僅奉方永裕之命
          ，而前去向被上訴人取款，被上訴人明知其情，仍要求上訴人應在該票據
          上簽名始可，上訴人不疑有他照辦，然非背書之意，為被上訴人所詳知，
          惟被上訴人在方永裕去世後，竟將其在上開票據背面借款背書之簽名塗去
          ，企圖以上訴人為方永裕之代罪羔羊，捏造該款項係上訴人所借情事，而
          提起本件訴訟，實與事實不符，不足採信。
    （二）被上訴人與訴外人方永裕相熟識數十年，彼此時相往來已久，惟有方永裕
          能向被上訴人借得款項，反之，上訴人與被上訴人素昧平生，上訴人殊無
          可能向被上訴人貸得系爭借款，所涉本事件，純因代方永裕前往向被上訴
          人取款，為被上訴人要求簽立收據，然核諸上訴人所簽立收據之真意為代
          方永裕取得借款，委難以此諉責上訴人即為借款人，凡此由被上訴人遲至
          現今始向上訴人求償，而提起本件訴訟，實因方永裕去世，被上訴人始起
          意轉向上訴人求償，足稽本件向被上訴人借款之人，實非上訴人。
    （三）而方永裕所以向被上訴人借款，乃因其與羅樹炎之建設公司合夥之需，而
          依上開方永裕於七十三年五月十三日所親書之會算單，訴外人羅樹炎除簽
          發一百五十萬元支票外，另簽發面額四十五萬元之支票，共一百九十五萬
          元交予方永裕作為清償被上訴人及其他人之用，則系爭借款或票據均已不
          存在，彰彰甚明，被上訴人猶請求清償，要非有理。再者，關於利息之請
          求權，因五年間不行使而消滅，民法第一百二十六條定有明文，顯然系爭
          利息之請求權，超過五年者已因時效而消滅，上訴人自得拒絕被上訴人之
          請求。
    （四）況金錢借貸契約為要物契約，依最高法院六十九年台上字第三五四六號判
          例、八十三年度台上字第一六四六號、八十七年度台上字第一六一一號判
          決意旨所示，被上訴人應就其確將借用物貸與上訴人且已交付上訴人之事
          實負舉證責任。
乙、被上訴人方面：
  一、聲明：駁回上訴。
  二、陳述：除與原審判決書所載者相同茲予引用外，補稱：
    （一）方永裕另向被上訴人借款，均有方永裕另行書立之借據可證，與本件上訴
          人向被上訴人借款而由上訴人書立借據，不可混為一談。
    （二）方永裕於八十八年七月二十五日死亡，而被上訴人於八十八年六月十日即
          對上訴人提起本件清償借款之訴訟，上訴人所稱被上訴人係於方永裕死亡
          後始將上訴人視為代罪羔羊云云，與事實不符。
    （三）被上訴人確實已將借款交付上訴人，上訴人至被上訴人辦公室借得現款清
          點無誤後，被上訴人以榮民總醫院便條紙供上訴人寫立借據為憑。設若上
          訴人未收受借款，豈有陸續書立多張借據交付被上訴人之可能？
    （四）上訴人於七十三年六月初向被上訴人借款時，方永裕尚未開設公司，上訴
          人所稱其斯時受雇為方永裕之職員，於代方永裕取款時始書立本件借據云
          云，並非事實。
    （五）而上訴人所稱七十三年五月十三日羅樹炎之一百五十萬元支票部分，斯時
          上訴人尚未向被上訴人借款（借款在六月），又怎能為方永裕清償借款之
          用？
     理    由
一、被上訴人起訴主張：上訴人於七十三年六月起陸續向被上訴人借款合計七十萬元
    ，經多次催討，上訴人均未歸還，爰依借貸之法律關係請求上訴人清償前開借款
    及應付之利息等語；上訴人則以：該借款乃係訴外人方永裕向被上訴人借貸，其
    為方永裕公司之職員，奉命前往取款，乃應被上訴人要求出具借據云云，資為抗
    辯。
二、查被上訴人主張上訴人向其借款共計七十萬元，業據提出借據四張、支票及退票
    理由單各一張為證，上訴人亦自認已收受上開款項，並坦承原告提出之四紙借據
    確實由其出具無誤，然辯稱借款乃訴外人方永裕向被上訴人借用，其僅奉命前往
    取款云云，惟查：
  （一）前開上訴人承認真正之借據上明文記載「茲向甲○○借款：：：借款人乙○
        ○」，依借據之文義明顯可知借款人即為上訴人。上訴人辯稱借款人為訴外
        人方永裕，其僅代方永裕取款云云，與前開借據文義不符，要不足採信。
  （二）上訴人另執訴外人方永裕於七十三年五月十三日書立交付訴外人羅樹炎之會
        算單一紙，辯稱本件被上訴人提出證明兩造有借貸關係之面額十五萬元，票
        號BO15306 號支票，包含於前開會算單上，並據此主張其乃應方永裕之託經
        手取款云云。惟查前開會算單上固記載「茲羅樹炎君交壹佰伍拾萬元正支票
        乙紙予方永裕小姐，待民國七十三年六月六日支票兌現時，方小姐承諾交回
        下列所列之支票給羅樹炎」等語，惟該紙會算單左邊另載「以上所列支票共
        計壹拾壹張，合計金額壹佰肆拾捌萬元正，雙方言明壹佰伍拾萬元支票兌現
        後參日內，交回上列所標之支票」，經核其上十一張支票並未包含被上訴人
        提出之十五萬元，票號 BO15306號支票。至於另一張字條雖記載系爭十五萬
        元支票，惟該字條與前述會算書，書寫格式、字跡均不相同，且會算單上既
        已載明方永裕同意交還之支票僅十一張，經核系爭支票並不在其列，顯見記
        載系爭支票之字條，並非方永裕出具會算單之一部份，尚難認系爭十五萬元
        支票乃方永裕交付被上訴人借款之用。
  （三）至於上訴人另於八十九年十月十八日始具狀辯稱借貸契約為要物契約，而主
        張被上訴人應就交付借款予上訴人一節負舉證責任云云。惟查上訴人於之前
        言詞辯論及書狀中均自認已收受借款等語，僅爭執係奉訴外人方永裕之命前
        往取款云云，前開自認既非出於錯誤，上訴人嗣後翻異前詞否認收受借款云
        云，要非可採。
三、綜上所述，本件被上訴人主張上訴人向其借款七十萬元迄未清償為可採，上訴人
    所辯均無可取。從而，被上訴人本於消費借貸之法律關係，請求上訴人清償借款
    為有理由，應予准許。而前開七十萬元借款，其中十五萬元清償期為七十三年六
    月十五日，餘五十五萬清償期為八十八年七月五日，原審依被上訴人所請，命上
    訴人就十五萬元部分自七十三年六月十六日起，五十五萬元部分自八十八年七月
    六日起，均至清償日止，按週年利率百分之五計付法定遲延利息，固非無見。惟
    按利息給付請求權，因五年間不行使而消滅，民法第一百二十六條有明文規定。
    而法定遲延利息，亦為利息，亦應有民法第一百二十六條所定短期消滅時效之適
    用（最高法院六十六年度第七次民庭庭推總會議決議參照）。查被上訴人於八十
    八年六月十日始提起本件訴訟請求遲延利息，復未能證明起訴前已為利息之請求
    ，則起訴前五年即八十三年六月九日以前之法定遲延利息，業已經過五年不為請
    求而罹於時效消滅，上訴人提出時效抗辯，拒絕給付八十三年六月九日之前之法
    定遲延利息，自屬有理，是原判決命上訴人就十五萬元部分，給付七十三年六月
    十六日起至八十三年六月九日止之法定遲延利息，尚有未洽。上訴意旨就此部分
    指摘原判決不當，求予廢棄改判，為有理由。至於上開應准許部分，原審判命上
    訴人給付，核無違誤，上訴意旨，就此部分，仍執陳詞，指摘原判決不當，求予
    廢棄，為無理由，應駁回其上訴。
四、據上論結，本件上訴為一部有理由、一部無理由，依民事訴訟法第四百三十六條
    之一第三項、第四百五十條、第四百四十九條第一項、第七十九條但書，判決如
    主文。
中        華      民      國    八十九    年    十一    月    二十九    日
                            臺灣士林地方法院民事第一庭
~B審判長法官  陳介源
~B法      官  林玫君
~B法      官  洪慕芳
右為正本係照原本作成。
本判決不得上訴。
中      華      民      國    八十九    年     十二     月      二      日
~B法院書記官  周雵蘭


司法院資訊處製作；財團法人民間司法改革基金會備份。
